【裁判字號】    99,上易,467
【裁判日期】    990914
【裁判案由】    清償債務
【裁判全文】
臺灣高等法院民事判決                 99年度上易字第467號
    上  訴  人  乙○○
    訴訟代理人  黃文祥律師
    被上訴人    甲○○
    訴訟代理人  張仁興律師
                蔡宜真律師
上列當事人間請求清償債務事件，上訴人對中華民國99年3月23
日臺灣桃園地方法院98年度訴字第2019號第一審判決提起上訴，
本院於99年8月31日言詞辯論終結，判決如下：
    主      文
原判決廢棄。
被上訴人在第一審之訴駁回。
第一、二審訴訟費用由被上訴人負擔。
    事實及理由
一、本件被上訴人起訴主張：上訴人前向被上訴人商借資金新臺
    幣（下同）140萬元，原約定於民國98年7月31日還清，然因
    上訴人資金調度有困難，未能依約還清。嗣兩造於98年8月5
    日簽立還款協議書（下稱系爭協議書），協議另定還款日期
    及金額分別為：(一)98年8月31日還款70萬元。(二)98年9月30日
    還款70萬元，上訴人並另簽立由其擔任法定代理人之罡義餐
    飲有限公司（下稱罡義公司）為發票人、玉山銀行竹北分行
    為付款人、票號各為AA0000000號、AA0000000號之面額均為
    70 萬元之支票2紙（下稱系爭支票）交付被上訴人，作為屆
    期還款之用。然上訴人於98年8月31日、98年9月3日、98年9
    月30日分別提示系爭支票，均遭付款銀行以「存款不足」及
    「拒絕往來戶」為由予以退票。被上訴人並曾於98年8月31
    日函請上訴人於98年9月30日出面解決借款140萬元之事，惟
    上訴人迄今均置之不理。則上訴人依民法第478條前段規定
    ，應於98年9月30日前清償系爭借款140萬元。爰依消費借貸
    之法律關係，請求上訴人給付140萬元本息等語（原審為被
    上訴人勝訴之判決，上訴人據此提起上訴）。並答辯聲明：
    上訴駁回。
二、上訴人則以：兩造間並無消費借貸關係，至於系爭支票之開
    立，乃因兩造原合夥投資罡義公司經營餐廳，後被上訴人欲
    退股，兩造遂約定由上訴人將退股金140萬元給付被上訴人
    ，並書立系爭協議書以處理退股金額之問題。上訴人並於98
    年7月31日開立140萬元支票1紙予被上訴人，但上訴人屆期
    無力履行，故換成系爭2紙支票給付被上訴人。嗣後上訴人
    仍無力給付票款，因而與被上訴人達成協議將餐廳經營權讓
    與被上訴人經營，且被上訴人買受餐廳應給付上訴人價金
    200萬元，但迄今未給付，則上訴人自得主張抵銷等語，資
    為抗辯。並上訴聲明：(一)原判決廢棄。(二)被上訴人在第一審
    之訴駁回。
三、兩造不爭執之事實：
  (一)兩造曾於98年8月5日簽立系爭協議書，載明上訴人應於98年
    8月31日還款70萬元、98年9月30日還款70萬元，並由上訴人
    開立罡義公司為發票人之面額70萬元支票2紙交付被上訴人
    ，系爭支票經被上訴人屆期提示後，均因存款不足遭退票，
    有系爭協議書、系爭支票、退票理由影本可稽（見原審98年
    度司促字第35223號卷第5至7頁）。
  (二)被上訴人於98年8月31日以竹北光明郵局第00484號存證信函
    催告上訴人於98年9月30日前出面解決，有存證信函影本可
    證（見同上卷第8至9頁）。
四、兩造爭執要點為：(一)上訴人曾否向被上訴人借款140萬元？
    (二)被上訴人曾否已另行給付上訴人餐廳經營權對價200萬元
    ？上訴人主張抵銷抗辯，有無理由？茲就兩造爭點及本院得
    心證理由分述如下：
  (一)上訴人是否向被上訴人借款140萬元？
  1.經查系爭「還款協議書」記載：「借款人乙○○先生（債務
    人）」（即上訴人）、「放款人：甲○○先生」（即被上訴
    人）、「借款金額：新台幣壹佰肆拾萬元整」、「借款人乙
    ○○先生於中華民國九十八年五月一日向放款人甲○○先生
    借資新台幣壹佰肆拾萬元，並立書于中華民國九十八年七月
    三十一日還清，但因借款人資金困難，雙方協議另訂還款時
    間（無利息）和金額數字」，有系爭還款協議書影本在卷可
    稽（見原審支付命令卷第5頁）。則據此足證上訴人確實向
    被上訴人借款140萬元，否則上訴人不可能於系爭協議書上
    簽名。
  2.且被上訴人於原審審理時陳稱：「當初因為借款是慢慢累積
    ，每次都是現金給付，所以並無憑據，最後才擬定協議書…
    …因為我們是十幾年的朋友，並合資開罡義公司……至於我
    借給被告（即上訴人）的錢是分了多久及幾次，我都記不起
    來，但我與被告是多年好友，被告借錢原因我不清楚。借款
    時間從合夥之前到合夥過程都有。」等語，有言詞辯論筆錄
    可按（見原審卷第43、44頁）。經查上訴人並不爭執兩造合
    資開設罡義公司，且被上訴人上開陳述，核與經驗法則尚屬
    相符，故被上訴人主張兩造間有消費借貸關係，應屬有據。
  3.從而上訴人既向被上訴人借款140萬元而未清償，經被上訴
    人於98年8月31日以存證信函催告上訴人於98年9月30日前給
    付未果，則上訴人即應自於98年10月1日起負給付遲延責任
    。故被上訴人請求上訴人給付140萬元，及自98年10月1日起
    加計法定遲延利息，應屬有據。
  4.上訴人雖辯稱：兩造係為解決退股金問題而書立系爭協議書
    ，因被上訴人自兩造合夥中退股，因此上訴人應給付退股金
    即系爭140萬元予被上訴人。嗣因上訴人無力給付，故兩造
    達成協議，由上訴人將餐廳經營權以200萬元之對價讓與被
    上訴人，以抵銷退股金之給付，並提出股東協議書、買賣契
    約書影本為證（見本院卷第33、36頁）。經查：
    (1)「股東協議書」第1條約定：「罡義餐飲有限公司之投資
      股東甲○○（即被上訴人）茲將於民國九十八年七月三十
      一日正式退股，退股金額為新台幣壹佰肆拾萬元整。」第
      2條則約定：「現在負責人乙○○先生（即上訴人）必須
      在民國九十八年七月三十一日前將退股金額新台幣壹佰肆
      拾萬現金一次退給于甲○○先生。」且綜觀全文，並無任
      何「借款」用語。此外上訴人與訴外人江文松即罡義公司
      股東亦於98年6月15日簽立「雙方協議書」，亦均明確表
      明「返還甲方投資金額」，並詳述返還投資款之方式，亦
      無任何「借款」用語，有該協議書影本可按（見本院卷第
      20頁）。但依系爭「還款協議書」所示，不僅其標題載明
      為「還款協議書」，且綜觀全文，均以「借款」稱之，足
      證系爭協議書與上開二份協議書之內容與性質完全不同，
      衡情應屬清償借款之協議。
    (2)又依上開「股東協議書」所示，被上訴人將於98年7月31
      日正式退股，上訴人必須於98年7月31日前將退股金額140
      萬元現金一次給付被上訴人。但依系爭「還款協議書」所
      示，借款人即上訴人則應先於98年8月31日還款半數即70
      萬元，再於98年9月30日還款半數即70萬元，則據此足證
      被上訴人退股時間與上訴人還款時間並不相同，給付方式
      亦不相同，自無從證明系爭「還款協議書」所稱之借款與
      退股金同屬一事。是上訴人此部分所辯，並不足採。
  (二)上訴人主張抵銷抗辯，有無理由？
    1.經查兩造係與訴外人簡朝立與江文松合夥投資罡義公司經
      營餐廳，上訴人持有股份40%即280萬元，被上訴人、簡朝
      立與江文松持有股份各為20%即140萬元，嗣因公司虧損很
      多，被上訴人、簡朝立與江文松均聲明退夥，業經證人簡
      朝立、江文松於原審到庭結證屬實，有言詞辯論筆錄可證
      （見原審卷第41至42頁）。嗣後上訴人將罡義公司經營權
      出賣予被上訴人，約定價金為200萬元，為兩造所不爭執
      ，亦有買賣契約書影本可稽（見本院卷第36頁）。從而上
      訴人辯稱：縱使上訴人對被上訴人負有140萬元借款債務
      ，惟被上訴人亦對上訴人負有200萬元價金債務，故上訴
      人自得主張抵銷140萬元等語，就此金額範圍，即屬有據
      ，應予准許。
    2.而被上訴人雖主張：被上訴人既已聲明退夥，則扣除被上
      訴人應分擔之損失40萬元後，上訴人對被上訴人尚負有退
      股金100萬元給付義務，則與被上訴人之200萬元價金債務
      抵銷後，尚餘100萬元；但被上訴人已於98年8月5日簽約
      當場給付現金100萬元予上訴人，故被上訴人已如數給付
      買賣價金，上訴人不得再行主張抵銷云云。經查：
      (1)兩造既已簽訂股東協議書，約定上訴人必須於98年7 月
        31日前將退股金額140萬元現金一次給付被上訴人，有
        如前述。而該項股東協議書雖未載明書立日期，惟兩造
        復於98年8月5日簽訂買賣契約書，約定被上訴人應給付
        上訴人買賣價金200萬元，有買賣契約書影本可按（見
        本院卷第36頁）。從而上訴人於98年8月5日當時若尚未
        給付退股金140萬元予被上訴人，則衡諸常情，被上訴
        人理當立即行使抵銷權，由被上訴人給付上訴人60萬元
        差額即可；但系爭買賣契約書並未載明買賣價金折抵
        100萬元，且仍載明價金為200萬元，故據此足證被上訴
        人並未於98年8月5日書立買賣契約書之同時行使抵銷權
        ，是上訴人仍對被上訴人負有200萬元價金給付義務。
        而上訴人對被上訴人之200萬元買賣價金給付義務既尚
        存在，則上訴人據以主張與系爭清償借款債務相抵銷，
        即屬有據。此外被上訴人並未舉證證明嗣後另曾就買賣
        價金200萬元中之100萬元行使抵銷權，以折抵退股金
        100萬元，是其此部分主張，並不可採。
      (2)至於被上訴人主張其已於98年8月5日簽立買賣契約書時
        ，當場給付現金100萬元予上訴人云云，為上訴人所否
        認，辯稱並未收受現金100萬元買賣價金等語；且被上
        訴人亦自陳當時未任何書立憑據，有言詞辯論筆錄可稽
        （見本院卷第42頁反面），則據此亦無從認為被上訴人
        已給付現金100萬元予上訴人。故被上訴人此部分主張
        ，亦屬無據。
五、綜上所述，被上訴人請求上訴人給付140萬元本息，並非正
    當，不應准許。原審失察，遽為上訴人敗訴之判決，自有未
    洽。上訴意旨求予廢棄改判，應予准許，並由本院予以廢棄
    改判。
六、因本件事證已臻明確，兩造其餘主張、陳述及所提之證據，
    經本院審酌後認與判決結果不生影響，爰不逐一論列，附此
    敘明。
七、據上論結，本件上訴為有理由。依民事訴訟法第450條、第
    79條，判決如主文。
中    華    民    國    99    年    9    月     14    日
                    民事第六庭
                        審判長法  官 鄭三源
                              法  官 呂太郎
                              法  官 邱  琦
正本係照原本作成。
不得上訴。
中    華    民    國    99    年    9     月    15    日
                              書記官 廖艷莉

司法院資訊處製作；財團法人民間司法改革基金會備份。
